ACORDAO-COMPLETO-2351838

ACÓRDÃO 1251/2019 ATA 6/2019 - PLENÁRIO

VISTOS, relatados e discutidos estes autos de Agravo interposto pelo Sr. Luiz Alcides Capoani contra Despacho de peça 73, que não conheceu do Pedido de Reexame interposto contra os termos do Acórdão 1626/2017-TCU-Plenário, porque além de intempestivo não agregou fatos novos que justificassem seu exame;
ACORDAM os ministros do Tribunal de Contas da União, reunidos em sessão Plenária, Extraordinária Reservada ante as razões expostas pelo relator, em:
9.1. conhecer do Agravo, com fundamento nos art. 289 do Regimento Interno/TCU c/c o art. 52, §2º, da Resolução/TCU 259/2014, para, no mérito, negar-lhe provimento;
9.2. encaminhar o processo à Secretaria de Recursos, para que dê ciência da presente deliberação ao interessado e arquivar os autos.

Agravo interposto pelo Sr. Luiz Alcides Capoani contra Despacho de peça 73, que não conheceu do Pedido de Reexame interposto contra os termos do Acórdão 1.626/2017  TCU  Plenário.

Conselho Regional de Corretores de Imóveis 3ª Região (RS).

3. Interessados/Responsáveis/Recorrentes:
3.1. Interessado: Identidade preservada (art. 55, caput, da Lei n. 8.443/1992).
3.2. Responsável: Identidade preservada (art. 55, caput, da Lei n. 8.443/1992).
3.3. Recorrente: Identidade preservada (art. 55, caput, da Lei n. 8.443/1992).

13.1. Ministros presentes: José Mucio Monteiro (Presidente), Walton Alencar Rodrigues, Benjamin Zymler, Aroldo Cedraz (Relator), Raimundo Carreiro, Ana Arraes e Bruno Dantas.
13.2. Ministro-Substituto convocado: Marcos Bemquerer Costa.
13.3. Ministros-Substitutos presentes: André Luís de Carvalho e Weder de Oliveira.

AROLDO CEDRAZ

Ministro Aroldo Cedraz.

O presente Agravo foi interposto por Luiz Alcides Capoani contra Despacho deste Relator (peça 73) que não conheceu do Pedido de Reexame interposto contra os termos do Acórdão 1626/2017-TCU-Plenário, que considerou parcialmente procedente a peça inicial de denúncia acerca de irregularidades ocorridas no Conselho Regional de Corretores de Imóveis da 3ª Região - Creci/RS, e aplicou ao ora agravante a multa prevista no artigo 58, inciso II, da Lei 8.443/1992.
2.	O agravante foi validamente notificado do referido Despacho de não-conhecimento de seu Pedido de Reexame (peça 73) , em 30/4/2018, nos termos do disposto no art. 179, II, do RI/TCU, conforme Ofício notificatório 305/2018 - TCU/Secex-RS (peça 74) , recebido em seu endereço, conforme se verifica à peça 78 dos autos.
3.	Transcrevo, a seguir, excerto da peça recursal (peça 79) que contém a argumentação e o pedido do recorrente:
"2. 	DAS RAZÕES DE REFORMA DO DESPACHO QUE NÃO CONHECEU DO RECURSO. DA EFETIVA CIENCIA DO ACORDÃO EM 20/12/2017. 
	O r. despacho da peça de nº 73 dos autos deve ser, concessa venia, reformado. 
	Isto porque o recurso da peça 64 dos autos, como se verá adiante, foi protocolado de forma tempestiva perante este Tribunal. 
	Se não, vejamos. 
	O E. Relator não conheceu do pedido de reexame formulado pelo ora agravante ao argumento de que o recorrente foi validamente notificado do teor do acórdão condenatório em 18/12/2018, através do Oficio notificatório 1.206/2017 - TCU/SecexRS (peça 60 dos autos) , considerando intempestivo o seu manejo somente em 3/1/2018. 
	Tal decisão reclama, com as venias de estilo, reforma. 
	Nos termos do art. 22 da Lei 8.443/1992, a citação, a audiência, a comunicação de diligência ou a notificação far-se-á:
[...] 
I - mediante ciência do responsável ou do interessado, na forma estabelecida no Regimento Interno; 
II - pelo correio, mediante carta registrada, com aviso de recebimento; 
III - por edital publicado no Diário Oficial da União quando o seu destinatário não for localizado. 
Parágrafo único. A comunicação de rejeição dos fundamentos da defesa ou das razões de justificativa será transmitida ao responsável ou interessado, na forma prevista neste artigo. (g.n) 
	A notificação realizada nos moldes regimentais do TCU, que é feita no endereço do responsável, sem necessidade de que seja estritamente pessoal, goza da presunção de que ele tomou conhecimento da documentação. 
	Todavia, esta presunção não é absoluta, mas relativa, e admite prova em contrário. 
	No caso em exame, o Oficio notificatório 1.206/2017 - TCU/Secex-RS, constante da peça 60 dos autos, não foi recebido pessoalmente pelo recorrente, tendo sido entregue na Portaria do prédio onde o recorrente mora em 18/12/2017. Todavia, o responsável somente tomou efetiva ciência no dia 20/12/2017, conforme se verifica dos anexos documentos. Isto porque a rotina de separação das correspondências demanda, em média, até 48 horas para que seja efetivamente entregue aos condôminos, dado o elevado número de unidades residenciais que o compõem. 
	Como se constata dos anexos documentos (protocolo do livro de controle de entrega das correspondências) , o agravante somente tomou ciência da notificação no dia 20/12/2017. 
	Recaindo o termo inicial no dia 20/12/2017, e computando-se o prazo com exclusão do primeiro dia e inclusão do último, o termo final recaiu dia 04/01/2018, sendo, pois, tempestivo o recurso interposto pelo recorrente. 
	Permite a legislação de regência, realmente, que a notificação seja procedida pelo correio, com carta registrada, mas é imprescindível que o termo inicial da contagem dos prazos se inicie a partir da efetiva ciência do responsável, ocorrida, como demonstram os anexos documentos, em 20/12/2017. 
	Como já decidido pelo E. Superior Tribunal de Justiça, o vício de nulidade de citação é o defeito processual de maior gravidade em nosso sistema processual civil, tanto que elevado à categoria de vício transrescisório, podendo ser reconhecido a qualquer tempo, inclusive após o escoamento do prazo para o remédio extremo da ação rescisória, mediante simples alegação da parte interessada (REsp 1625697/PR, ReI. Ministro RICARDO VILLAS BÔAS CUEVA, TERCEIRA TURMA, julgado em 21/0212017, DJe 2410212017) . 
	É verdade que, por aplicação do princípio da pas de nullité sans grief, mesmo os vícios mais graves não se proclamam se ausente prejuízo às partes.
	Todavia, na espécie, o prejuízo é evidente diante do não conhecimento do recurso de reexame manejado pelo ora agravante. 
	Logo, tendo tomado conhecimento do Oficio notificatório 1.206/2017 - TCU/Secex-RS (peça 60 dos autos) no dia 20/1212017, afigura-se tempestivo o recurso manejado pelo responsável, devendo ser conhecido, e, no mérito, inteiramente provido, afastando-se a responsabilidade imputada pelas razões já expostas no reexame. 
	ANTE O EXPOSTO, requer o agravante o conhecimento do presente agravo e inteiro provimento, a fim de que seja considerado tempestivo o recurso manejado pelo responsável (peça 64) . afastando-se a responsabilidade imputada pelas razões já expostas no mesmo."
É o Relatório.

não há.

Subprocurador-Geral Lucas Rocha Furtado.

AGRAVO CONTRA DESPACHO QUE NÃO CONHECEU DE RECURSO DE PEDIDO DE REEXAME, POR TER SIDO INTERPOSTO FORA DO PRAZO LEGAL E SEM A EXISTÊNCIA DE FATO NOVO, NA FORMA DO ART. 32, PARÁGRAFO ÚNICO DA LEI 8.443/92. CONHECIMENTO. NÃO PROVIMENTO. ARQUIVAMENTO.

DENÚNCIA (DEN)

Secretaria de Recursos (Serur); Secretaria do TCU no Estado do Rio Grande do Sul (SEC-RS).

Conforme consignado no Relatório precedente, o presente Agravo foi interposto por Luiz Alcides Capoani contra Despacho deste Relator (peça 73) que não conheceu do Pedido de Reexame interposto contra os termos do Acórdão 1626/2017-TCU-Plenário, que considerou parcialmente procedente a peça inicial de denúncia acerca de irregularidades ocorridas no Conselho Regional de Corretores de Imóveis da 3ª Região - Creci-RS, e aplicou ao ora agravante a multa prevista no artigo 58, inciso II, da Lei 8.443/1992.
2.	O agravante foi validamente notificado do referido Despacho de não conhecimento de seu Pedido de Reexame (peça 73) , em 30/4/2018, nos termos do disposto no art. 179, inciso II, do RI/TCU, conforme Ofício notificatório 305/2018 - TCU/Secex-RS (peça 74) , recebido em seu endereço, conforme se verifica à peça 78 dos autos.
3.	De início, cabe conhecer do agravo, com fundamento no art. 289 do Regimento Interno do TCU, e por estarem preenchidos os requisitos gerais da tempestividade, singularidade, interesse e legitimidade recursal.
4.	Em suas razões recursais, o agravante alega, em síntese, que: a) a notificação realizada, nos moldes regimentais do TCU, feita no endereço do responsável, sem necessidade de entrega pessoal, goza da presunção apenas relativa do conhecimento da correspondência; b) o Oficio 1.206/2017 - TCU/Secex-RS não foi recebido pessoalmente pelo recorrente, mas pelo porteiro do seu prédio residencial, em 18/12/2017, e que, somente após a rotina de separação das correspondências, a notificação do Tribunal chegou em suas mãos, em 20/12/2017; c) considerando a data da efetiva ciência da notificação, em 20/12/217, resta tempestiva a interposição do Pedido de Reexame, cabendo o seu conhecimento.
5.	O recorrente foi validamente notificado do teor do acórdão condenatório em 18/12/2017, nos termos do disposto no art. 179, II, do RI/TCU, tendo em vista que o Ofício notificatório 1.206/2017 - TCU/Secex-RS foi recebido em seu endereço, conforme se verifica à peça 60 dos autos, o que deixou incontroversa a intempestividade do citado recurso, não cabendo alterar o marco temporal legal em razão da rotina de distribuição de documentos de seu condomínio residencial.
6.	Importa esclarecer que, no âmbito deste Tribunal, o recebimento é considerado válido quando a correspondência é recebida no endereço do responsável, não sendo necessária a comprovação da entrega em suas mãos. 
7. 	Nos termos do art. 22 da Lei 6.538/1978, os responsáveis pelos edifícios, aqui incluídos os administradores, gerentes, porteiros, zeladores ou empregados, "são credenciados a receber objetos de correspondência endereçados a qualquer de suas unidades, respondendo pelo seu extravio ou violação".
8.	A jurisprudência deste Tribunal admite que, quando exigida pela lei apenas a entrega de notificação no endereço da parte, é válido o recebimento por porteiro ou zelador do prédio. Nesse sentido, destaquem-se o voto condutor do Acórdão 2664/2014-TCU-Plenário (relator ministro-substituto Augusto Sherman Cavalcanti) e as decisões lá citadas, a exemplo do seguinte excerto (TRT 6 - Agravo de Instrumento no Recurso Ordinário 0148001-44.2008.5.06.0101) :
14.	 Também não procede a arguição de nulidade invocada sob o pretexto de que, mesmo se fosse utilizado o endereço do Rio de Janeiro, a entrega do expediente teria que ocorrer na "sala 501" daquele edifício, fato que não estaria comprovado. A respeito, assinalo que a jurisprudência pátria tem se orientado pela aplicação do Princípio da Aparência para considerar válida as citações entregues em situações análogas. Veja-se, nesse sentido, excertos dos ementários a seguir transcritos:
"TRT-6 - Agravo de Instrumento em Recurso Ordinário 148001442008506:
'Válida é a notificação entregue a porteiro de edifício onde o procurador da parte possui escritório, fluindo os prazos processuais a partir da entrega ao porteiro. A entrega das correspondências diretamente aos condôminos é de responsabilidade do condomínio, que deve arcar com o ônus de qualquer atraso, em nada interferindo nos prazos legais'
9.	Mais recentemente, o novo Código de Processo Civil, em seu art. 248, § 4º, acolheu expressamente a possibilidade de recebimento de notificação de condômino por porteiro e assemelhados, senão vejamos:
Art. 248. (...) 
§ 4o Nos condomínios edilícios ou nos loteamentos com controle de acesso, será válida a entrega do mandado a funcionário da portaria responsável pelo recebimento de correspondência, que, entretanto, poderá recusar o recebimento, se declarar, por escrito, sob as penas da lei, que o destinatário da correspondência está ausente.
10. 	Acrescente-se, ainda, que o recorrente afirma que a correspondência deste Tribunal somente lhe foi entregue dois dias depois de ter sido recebida na portaria do seu condomínio residencial. Entretanto, não veio aos autos qualquer elemento probatório capaz de demonstrar sua alegação.
11.	Com essas considerações, lembrando que, conforme instrução de admissibilidade da Serur (peça 67) , não há fatos novos supervenientes que justifiquem o conhecimento de recurso intempestivo, sem efeito suspensivo (art. 32, parágrafo único, da Lei 8.443/1992) , entendo que não há regularização a ser efetivada nesta oportunidade e, consequentemente, inexiste nulidade a ser reconhecida. Tampouco subsiste a pretensão de aplicação de formalismo moderado no presente caso, porque o que se pretende é afastar completamente os limites legais fixados. A regra processual é clara e seus prazos aplicáveis a todos, igualmente, independentemente de organizações ou rotinas particulares de cada tipo habitacional, de modo que não cabe flexibilização caso a caso.
12.	Registro, por último, que, após a apreciação deste Agravo, estes autos devem ser remetidos à Serur para ciência do agravante.
 	Isso posto, VOTO pela adoção da deliberação que submeto ao escrutínio deste Colegiado.
TCU, Sala das Sessões Ministro Luciano Brandão Alves de Souza, em 29 de maio de 2019.
AROLDO CEDRAZ 
Relator